臺灣高等法院刑事判決　　　　　　　　96年度選上訴字第37號
上　訴　人　臺灣臺北地方法院檢察署檢察官
被　　　告　丁○○
選任辯護人　許朝昇律師
被　　　告　戊○○
選任辯護人　顧定軒律師
被　　　告　乙○○○
選任辯護人　簡啟煜律師
被　　　告　甲○○
　　　　　　　　　　原住彰化縣鹿港鎮○○路89號
　　　　　　丙○○
上二人共同
選任辯護人　張洪昌律師
上列上訴人因被告等違反公職人員選舉罷免法案件，不服臺灣臺
北法院96年度選訴字第6 號，中華民國96年7 月31日第一審判決
（起訴案號：臺灣臺北法院檢察署96年度選偵字第11號），提起
上訴，本院判決如下：
    主  文
上訴駁回。
    理  由
一、公訴意旨略以：被告丁○○為臺北市第10屆里長候選人，為
    競選恆安里里長，竟與被告戊○○、乙○○○、甲○○、丙○○基於共同犯意聯絡，由戊○○規劃，以物超所值之旅遊
    方式，辦理「北埔--內灣一日遊」，邀請臺北市中山區恆安
    里具有投票權之里民於民國（下同）95年11月19日前往旅遊
    ，由戊○○、乙○○○帶隊，搭乘戊○○預訂之遊覽車至新
    竹北埔、內灣遊覽，乙○○○並與丙○○共同向每位參加人
    酌收新臺幣（下同）500 元之費用掩人耳目。旅遊行程內容
    包括遊覽及午餐、晚餐，費用並包括遊覽車車資、旅行平安
    險及午晚餐。午餐於新竹縣水村麻布樹排31之1 號「北埔
    第一棧」餐廳用餐，晚餐由甲○○至臺北市○○○路○ 段59
    號之「北區海霸王」餐廳（以下簡稱：海霸王餐廳）訂席並
    墊付部分餐費，於聚餐後再由戊○○將費用給付邱玉燕，丁○○則於當日晚餐時至北區海霸王向有投票權之鍾溫玉、邱
    葉乃妹等81人行賄，約其於95年12月30日里長選舉時，行使
    投票權支持丁○○。因認丁○○、戊○○、乙○○○、甲○○、丙○○共同涉有公職人員選舉罷免法第90條之1 第1 項
    （現行公職人員選舉罷免法第99條）罪嫌云云。
二、按犯罪事實應依證據認定之，無證據不得認定犯罪事實；又
    不能證明被告犯罪者，應諭知無罪之判決，刑事訴訟法第15
    4 條第2 項、第301 條第1 項分別定有明文。事實之認定，
    應憑證據，如未能發現相當證據，或證據不足以證明，自不
    能以推測或擬制之方法，為裁判基礎；又所謂證據，係指足
    以證明被告確有犯罪行為之積極證據而言，該項證據須適於
    為被告犯罪之證明者，始得採為斷罪之資料。再認定不利於
    被告之事實，須依積極證據，苟積極證據不足為不利於被告
    事實之認定時，即應為有利於被告之認定，更不必有何有利
    之證據（最高法院30年度上字第816 號、40年度台上字第86
    號及69年度台上字第4913號判例亦同此意旨）。
三、公訴人認被告丁○○、戊○○、乙○○○、甲○○、丙○○
    涉犯上揭罪名，無非係以：（一）丁○○與戊○○為掩人耳
    目，推由戊○○藉雙城街攤販市場自治會（以下簡稱：雙城
    攤販自治會）名義舉辦本案旅遊，雖對參與者每人酌收500
    元，但本案旅遊實際上支出費用超過每人繳納之500 元，有
    不正利益存在。（二）戊○○為丁○○樁腳，且辦理本案旅
    遊之文宣、傳真辦理保險均利用丁○○競選總部內設備、人
    員（指證人即丁○○競選總部人員陳思妤）為之。（三）支
    付海霸王餐費之甲○○負責聯繫、收取本案旅遊費用之乙○○○、丙○○亦為丁○○樁腳。（四）丁○○曾於本案旅遊
    出發時前往送行及於海霸王餐宴中出面致意。（五）監聽內
    容顯示乙○○○於電話中向其三姊邱智昌陳稱本案旅遊係為
    丁○○競選里長而辦。（六）於丁○○競選總部扣案之「候
    選組織表」（指臺灣臺北地方法院檢察署96年度綠保字第86
    0 號收受贓證物品單所列扣案「候選組織表」，以下逕稱：
    「候選組織表」）記載戊○○、乙○○○、甲○○、丙○○
    等人均為丁○○樁腳。且於上開處所扣案之「總帳」、「現
    金帳」（指前揭贓證物品單所列「總帳」、「現金帳」，以
    下逕稱：「總帳」、「現金帳」）亦列有戊○○、丙○○領
    取丁○○薪資之紀錄。（七）被告等辯稱多不合理，顯與事
    實相違而不可採等證據，為其主要論據。惟訊據丁○○、戊○○、乙○○○、甲○○、丙○○均堅詞否認有何違反公職
    人員選舉罷免法之犯行，其中：
（一）被告丁○○辯稱：本案旅遊雖係其建議雙城攤販自治會舉
      辦，但並非其舉辦，亦非針對本案里長選舉之有投票權人
      而辦，而是因雙城攤販自治會初成立時，身為副會長之戊○○希望改善與附近居民、攤商關係，並詢問其如何處理
      較好，故伊建議以舉辦旅遊方式敦親睦鄰，與本案里長選
      舉投票權之行使、不行使無對價關係，且整個旅遊行程均
      無談及里長選舉之事，伊後來至海霸王餐廳只是向鄉親致
      意，並未為選舉拉票等語。
（二）被告戊○○辯稱：伊非丁○○樁腳，本案旅遊是雙城攤販
      自治會為敦親睦鄰而舉辦，只要雙城攤販街附近之居民或
      攤販都可以參與，非為丁○○選舉而辦，會利用丁○○競
      選總部設備及請陳思妤幫忙處理本案旅遊事宜，是因為其
      無電腦等設備，亦不懂操作之緣故。又海霸王餐費乃甲○○負擔而非「墊付」，事後伊並無返還該餐費予甲○○。
      再本次旅遊收取之費用雖不足支付本案旅遊全部支出，但
      舉辦此類旅遊之目的在敦親睦鄰，本來就不會收取足額費
      用，否則無法吸引大家參與等語。
（三）被告乙○○○辯稱：伊並非丁○○之樁腳，伊以前曾競選
      過該里之里長，但不幸落選，伊在本案監聽中所述，無非
      係向其三姊誇稱自己在該地區仍受重視，很有影響力而已
      ，實則均為胡說等語。
（四）被告甲○○辯稱：伊在「晴光市場」擺攤賣菜多年，深受
      當地鄰里居民與附近攤販照顧，且恰巧於96年8 月19日添
      長孫，街坊鄰居多有致送賀儀禮金，故藉雙城攤販自治會
      舉辦本案旅遊之機會，出資贊助海霸王餐費以報答鄰居，
      事後也沒有向戊○○收錢，伊更非為丁○○買票。丁○○
      擅自將其列入「候選組織表」內，並未經其同意等語。
（五）被告丙○○辯稱：雖然查扣之「總帳」有記載「月仙12,
      000 元」，且「候選組織表」亦列其為丁○○之樁腳，但
      伊對此均不知情。伊只是單純參與本案旅遊，且幫忙向部
      分參加旅遊的人收旅遊費用而已等語。
五、按公職人員選舉罷免法第90條之1 第1 項之賄選罪係以對於
    有投票權之人，行求期約或交付賄賂或其他不正利益，而約
    其不行使投票權或為一定之行使為構成要件。亦即須視行為
    人主觀上是否具有行賄之犯意，而約使有投票權人為投票權
    一定之行使或不行使；客觀上行為人所行求期約或交付之賄
    賂或不正利益是否可認係約使投票權人為投票權之一定行使
    或不行使之對價；以及所行求、期約、交付之對象是否為有
    投票權人而定。上開對價關係，在於行賄者之一方，係認知
    其所行求、期約或交付之意思表示，乃為約使有投票權人為
    投票權一定之行使或不行使；在受賄者之一方，亦應認知行
    賄者對其所行求、期約或交付之意思表示，乃為約使其為投
    票權一定之行使或不行使。且對有投票權人交付之財物或不
    正利益，並不以金錢之多寡為絕對標準，而應綜合社會價值
    觀念、授受雙方之認知及其他客觀情事而為判斷（最高法院
    92年台上字第893 號判例亦同此意旨）。被告戊○○等人舉
    辦本件旅遊，且參與者所交付之500 元確實不足支付全程旅
    遊費用，固為事實。惟本案應審酌者在於：（一）在整個旅
    遊過程中，有無任何人出面替被告丁○○助選？或散發競選
    文宣？是否有人提及被告丁○○有補助本次旅遊費用？（二
    ）參加旅遊之民眾，有無認知本次旅遊係被告丁○○所舉辦
    ？且舉辦之目的係對其等行賄要求日後里長選舉時投票給被
    告丁○○？參與旅遊是否有物超所值之感受？（三）有無證
    據證明旅遊不足之費用係由被告丁○○所支付？
六、經查：
（一）對於參與本次旅遊者係由何人邀約？如何支付費用？由何
      人收取費用？分述如下：
    1.證人鍾溫玉證稱：「（本案旅遊）主辦人乙○○○。乙○○○是基督教會教友，且常舉辦教會旅遊活動。．．．。
      當天旅遊活動總共交新臺幣500 元給主辦人乙○○○。是
      乙○○○找伊一起去的。跟乙○○○是媽媽教室認識的朋
      友。」等語（見選他字卷(一)第109 頁至第111 頁、第119
      頁；原審卷第163 至164 頁）。
    2.證人邱葉乃妹證稱：「里內平時常有人舉辦老人旅遊活動
      ，如果有人邀請就會參加類似的老人旅遊活動，當天是應
      該旅遊活動舉辦人乙○○○之邀約參加旅遊，有繳交旅遊
      費用新臺幣500 元給乙○○○，．．．，旅遊是乙○○○
      辦的，他常常辦。他是新生北路的教會的會友，他辦旅遊
      都會找伊去」等語（見選他字卷(一)第113 頁至第114 頁、
      第122 頁至123 頁）。
    3.證人陳米子證稱：「不知道實際主辦人，純屬旅遊，晚上
      20時左右結束」、「伊是家庭美容院老闆娘綽號『阿美』
      的陳雪美邀伊參加的。」等語（見選他字卷(一)第145 頁至
      第146 頁；選偵字卷第188 頁至第189 頁、第194 頁至第
      195 頁）。
    4.證人賴張玉蓮證稱：「有參加北埔、內灣一日遊，遊覽是
      市場的人邀的，有去海霸王餐廳吃飯。」、「錢交給遊覽
      車小姐」、「菜市場（晴光菜市場）的人邀的。」等語（
      見原審卷第168 頁反面至第169 頁）。
    5.證人游詹阿對證稱：「確有參加該乙○○○95年11月19日
      之『北埔、內灣一日遊』旅遊活動，並繳交500 元」、「
      旅遊活動是乙○○○邀請的」、「前述旅遊活動是乙○○○安排的」、「確有參加95年11月19日晚間至臺北市○○○路海霸王餐廳之餐宴，該餐宴是由鄰居的一位女士（名
      不詳）所安排的，該餐宴由何人訂位，餐費多少皆不知道
      」、「乙○○○在跳圓極舞時約的」、「曾在晴光市場做
      生意」、「海霸王餐廳是甲○○說她要請的。」等語（見
      選偵字卷第111 頁至第112 頁；原審卷第175 頁）。
    6.證人陳雪美證稱：「主辦人是乙○○○。乙○○○是其客
      人，且常舉辦旅遊活動；當天旅遊活動總共繳交新臺幣50
      0 元給主辦人乙○○○」、「乙○○○常常辦（這種貼錢
      的旅遊）」、「陳邱樂辦的旅遊一年到頭好幾次。」等語
      （見選他字卷(一)第148 頁至第149 頁；選他字卷(二)第3 頁
      至第4 頁）。
    7.證人王美月證稱：「於95年11月19日參加該旅遊活動，在
      遊覽車上繳交500 元給主辦人乙○○○」、「就是乙○○○邀約的，平日就常相約一起出去玩」、「活動是乙○○○安排的」、「不知道是誰去訂的餐會，何人付款等問題
      ，就是繳交500 元後就跟著去玩，不會去管那些吃飯的細
      節等問題。」等語（見選偵字第117 頁至第118 頁）。
    8.證人王美月證稱：「該次旅遊是跟乙○○○認識，乙○○○說市場找一日遊，就參加」、「有交500 元，給乙○○○。」等語（見原審卷第166 頁反面至167 頁）。
    9.證人張素冠證稱：「確有於年95年11月19日參加『北埔、
      內灣一日遊』旅遊活動；在前述旅遊日有繳交500 元給乙○○○，參加他舉辦的旅遊活動」、「是乙○○○找的」
      、「該旅遊活動是乙○○○安排的，活動行程當然也是他
      設計的。」等語（見選偵字卷第120 頁）。
    10.證人張素冠證稱：「晴光市場辦的」、「在攤位旁邊跟其
      一樣是做攤販的黑人（臺語）跟伊說的，伊跟其家人去。
      」等語（見原審卷第170 頁及其反面）。
    11.證人邱明菊證稱：「於95年11月19日是有參加該旅遊活動
      ，有繳納新臺幣500 元，是在旅遊當天，在遊覽車上將錢
      交給晴光市場自治會副會長．．．綽號『阿同』（臺語音
      譯）之男子」、「是『阿同』邀約的」、「應該是『阿同
      』所安排」、「是雙城攤販自治會找的」、「錢繳給自治
      會」、「該次旅遊是市○○○○街市場）的自治會一起要
      出去玩」、「晴光市○○○○街是一樣，是一個少年仔邀
      的」、「那個少年仔就是戊○○（當庭指認，並稱不知道
      名字）」、「我們那裡常常也辦活動。」等語（見選偵字
      卷第131 頁至第132 頁、第169 頁至第170 頁；原審卷第
      201 頁至第203 頁）。
    12.證人曾葉彩綢證稱：「於95年11月19日是確實有參加該旅
      遊活動；在遊覽車上有繳交500 元旅遊費給乙○○○親收
      」、「是乙○○○找的。」、「該旅遊活動係乙○○○安
      排的」「聽說是市場（晴光市場）的人辦的，不過是乙○○○邀的」、「有交500 元給乙○○○」、「乙○○○說
      吃晚餐（海霸王餐廳）在那裡吃的，她邀約出去玩的時候
      說的。」等語（見選偵字卷第134 頁至第135 頁、第169
      頁至第170 頁；原審卷第199 頁）。
    13.證人劉月證稱：「95年11月19日有參加該活動。並且將新
      臺幣500 元在遊覽車上繳交給乙○○○」、「當日早晨從
      公園運動返回晴光市場時，市場有人在邀約參加上述旅遊
      活動，但不知道她叫什麼名字」、「不知道旅遊活動何人
      所安排」、「是乙○○○找我們去的」、「錢繳給給乙○○○。」等語（見選偵字卷第137 頁至第138 頁、第169
      頁至第170 頁）。
    14.證人黃文瑞證稱：「前述旅遊活動是應雙城街攤販自治會
      會長楊基芳、副會長戊○○之邀，而參與該活動的」、「
      此次活動晴光市場自治會部分成員也有參加，當時認為旅
      遊活動是雙城街攤販自治會所籌辦，並不清楚該活動係由
      何人安排的」、「是雙城攤販自治會找的」、「是會長楊
      基芳及副會長戊○○請我們去旅遊的」、「錢係於車上由
      其代收的，收完後交給戊○○」、「那時候阿同（自治會
      副會長）問要不要參加，這應是雙城街攤販自治會辦的活
      動」、「阿同就是被告戊○○」、「這旅遊活動應該是雙
      城街攤販自治會的名義」、「這要敦親睦鄰，以前作攤販
      是違法的，合法成立之後，就請鄰居參加一個旅遊，不然
      人家都會檢舉。」等語（見選偵字卷第140 頁至第141 頁
      、第169 頁至第170 頁；原審卷第193 頁至第198 頁）。
    15.證人李秀英證稱：「伊是受妹妹李秀花邀約參加該次旅遊
      ，知道該旅遊是晴光市場自治會所辦，繳交新臺幣500 元
      ，是在旅遊當天在遊覽車上交給副會長，綽號叫阿同的男
      子，不清楚其真實姓名」、「該旅遊活動係由晴光市場自
      治會安排，但不清楚究係何人安排」、「錢是繳給自治會
      的」、「該次旅遊是做生意的攤販辦的」、「有交500 元
      給一個叫阿同男的。」等語（見選偵字卷第144 頁至第14
      5 頁、第169 頁至第170 頁，原審卷第205 頁）。
    16.證人李秀花證稱：「有參加該旅遊活動，有繳交新臺幣50
      0 元的費用．．．費用係在當日在車上時繳給副會長的」
      、「該旅遊活動係雙城區攤販自治會安排」、「是雙城攤
      販自治會找我們去的」、「由副會長戊○○邀請的」、「
      錢是繳給自治會的」、「該次旅遊是攤販自治會副會長辦
      的，就是阿同（是戊○○）。」等語（見選偵字卷第147
      頁至第148 頁、第169 頁至第170 頁；原審卷第206 頁）
      。
    17.證人李黃美惠證稱：「在去年95年11月19日參加陳秋樂世
      之『北埔、內灣一日遊』旅遊活動時，由遊覽車上之不知
      名遊覽車小姐向伊收取新臺幣500 元作為旅遊費用」、「
      參加前述活動係由乙○○○，是由她招攬伊去參加前述這
      個旅遊活動」、「不知前述這個旅遊活動係由何人安排」
      、「有於該日在前述餐廳去吃晚餐，確有繳交旅遊費用50
      0 元，當然可以去吃，但不知道這個晚餐是由丁○○免費
      安排的，至於是何人向餐廳訂位、付多少錢、餐費多少，
      都不知道」、「是乙○○○找的」、「錢是繳給乙○○○
      」、「該次旅遊是乙○○○邀的，誰主辦的不知道」、「
      在車內的遊覽車小姐收的（500 元）」、「因為跟乙○○○是好朋友，所以沒有多問出遊的目的」、「乙○○○沒
      有說出遊目的，只說要出去玩。」等語（見選偵字卷第15
      0 頁至第151 頁、第169 頁至170 頁；原審卷第191 頁）
      。
    18.證人陳新財證稱：「有參加『北埔、內灣一日遊』旅遊活
      動，有繳交費用500 元，是在遊覽車上交給雙城攤販自治
      會長戊○○」、「是雙城攤販自治會副會長戊○○邀伊參
      加的」、「是依戊○○指示到海霸王餐廳用晚餐，戊○○
      並未另外向收錢，不知道晚餐由何人訂位付款」、「晚餐
      是雙城攤販自治會找我們去的」、「去海霸王用餐是戊○○找的」、「錢是繳給自治會的」、「該次旅遊誰是戊○○找的，因為伊是雙城街的攤販」、「不知道戊○○為何
      要辦這旅遊，是戊○○找伊去」、「有交500 元，也是戊○○收錢。」等語（見選偵字卷第153 頁至第154 頁、第
      169 頁至第170 頁；原審卷第221 頁）。
    19.證人林麗卿證稱：「與先生及孫子有參加該旅遊活動，在
      出發當天早上在遊覽車上有繳交該旅遊活動費用每人新臺
      幣500 元給戊○○」、「是雙城自治會發這張宣傳單給我
      們雙城街的攤販，收到這張宣傳單就向雙城自治會副會長
      戊○○報名」、「與家人參加旅遊活動回到臺北後就跟隨
      大家一起在臺北市○○○路海霸王餐廳用晚餐，不知道該
      餐廳是由丁○○安排的」、「是雙城攤販自治會找我們去
      的」、「回來下車時，大家說去（海霸王）吃飯就去吃，
      是戊○○邀請去旅遊的」、「錢是繳給自治會的」、「有
      交500 給自治會的副會長（戊○○），係在遊覽車上收」
      、「（戊○○拿文宣給伊，有說這是雙城街攤販自治會辦
      的活動」、「戊○○拿文宣給伊並無告訴其旅遊目的。」
      等語（見選偵字卷第155 頁至第156 頁、第169 頁至第17
      0 頁，原審卷第203 頁、第204 頁）。
    20.證人蔡文元證稱：「該次旅遊是同事，李秀英（清潔隊員
      ）找伊去的」、「錢是在車上收的，收的人不認識。」等
      語（見原審卷第222 反面）。
    綜上，雖對於本件系爭旅遊行程之主辦單位，主辦人員各
      說不一，或證：係雙城攤販自治會所辦；或證：係晴光市
      場所辦；或證：係雙城攤販自治會副會長戊○○所辦；或
      證：係乙○○○所辦等語，惟並無任何人證述本次旅遊行
      程係由恆安里長候選人即被告丁○○所主辦或其指示同案
      其他被告所為。是本件旅遊應係該雙城攤販自治會及晴光
      市場等攤販間發起敦睦親鄰之自費旅遊行程，堪以認定。
（二）關於旅遊過程中是否有人提及被告丁○○競選里長之事？
      有無散發競選文宣？有無人告知被告丁○○有無補助旅遊
      費用？分述如下：
    1.證人陳雪美證稱：「旅遊過程中並無候選人來拉票。」等
      語（見選他字卷(二)卷第3 頁）。
    2.證人鍾溫玉證稱：「恆安里長候選人丁○○沒有參加該次
      旅遊活動，亦無至車上拜票及散發選舉文宣。」等語（見
      他字卷(一)第110 頁）。
    3.證人邱葉乃妹亦證稱：「不認識丁○○，所以不知道丁○○是否參加該次旅遊活動，也沒有發現有人在車上散發選
      舉文宣，出發前都沒有看到丁○○。」等語（見選他字卷
      (一)第113 頁；原審卷第165 頁）。
    4.證人賴張玉蓮證稱：「恆安里里長候選人黃世昌沒有參加
      該次旅遊活動，亦無看到丁○○於遊覽車出發前在場祝福
      大家旅途愉快，及有人在場散發文宣資料。」等語（見選
      偵字卷第108 頁反面）。
    5.證人游詹阿對證稱：「參加該旅遊活動並無看到丁○○本
      人，其沒有參加該旅遊活動，亦沒有來拜票。」等語（見
      選偵字卷第111 頁反面）。
    6.證人王美月證稱：「遊覽車出發前，沒有看到丁○○，亦
      無看到丁○○在現場散發文宣。」等語（見選偵字卷第11
      7 頁反面）。
    7.證人張素冠證稱：「丁○○沒有參加前述旅遊活動，其未
      在該旅遊活動出發前出現，所以就沒有其他動作（現場散
      發文宣）。」等語（見選偵字卷第120 頁反面至第121 頁
      ）。
    8.證人邱明菊證稱：「丁○○沒有參加前述旅遊活動，當天
      急忙到達集合地點便上車，未注意到丁○○有無在現場送
      行，沒有看到現場有人在散發文宣資料。」等語（見選偵
      字卷第131 頁背面）。
    9.證人曾葉彩綢證稱：「前述旅遊活動沒看到丁○○。」等
      語（見選偵字號卷第134 頁反面）。
    10.證人劉月證稱：「搭乘遊覽車時沒看到丁○○，行程中也
      沒注意其是否有在現場，未注意述丁○○於遊覽車出發前
      有出現及是否在現場散發文宣。」等語（見選偵字卷第13
      8 頁）。
    11.證人黃文瑞證稱：「沒有看到丁○○本人，其未沒有參加
      該旅遊活動，至於有沒有來拜票、送行並不清楚。」等語
      （見選偵字卷第141 頁）。
    12.證人李秀英證稱：「恆安里里長候選人丁○○並未參加該
      旅遊行程，丁○○於遊覽車出發前沒有出現，亦沒有看到
      其在現場散發文宣。」等語（見選偵字卷第144 頁反面）
      。
    13.證人李秀花則證稱：「恆安里里長候選人丁○○參加前述
      旅遊活動，亦未看到其於遊覽車出發前出現及在現場散發
      文宣等情。」等語（見選偵字卷第147 反面至第148 頁）
      。
    14.證人李黃美惠證稱：「不認識恆安里里長候選人丁○○，
      不知道其有無參加旅遊活動，車上亦無分發選舉文宣。」
      等語（見選偵字卷第151 頁；原審卷第193 頁）。
    15.證人林麗卿證稱：「恆安里里長候選人丁○○沒有參加前
      述旅遊活動，遊覽車出發前因為忙著照顧孫子所以也沒注
      意到丁○○是否有來送行或拜票。」等語（見選偵字卷第
      155 頁反面）。
    16.綜上，被告丁○○並未參與本次旅遊活動，且未於遊覽車
      出發前出現送行，而於旅遊途中亦無人在場散發文宣，或
      請求支持丁○○競選里長等情，亦堪認定。
（三）關於被告丁○○出現於本次旅遊最後行程即海霸王餐廳用
      餐時，有無在現場拜票或發放競選文宣？或是否有提及旅
      遊或餐飲費用由其贊助？分述如下：
    1.證人鍾溫玉證稱：「不認識丁○○，亦不知道其有無至前
      述餐會現場拜票及在該餐會現場散發競選文宣。」等語（
      見選他字卷(一)第111 頁）。
    2.證人陳雪美證稱：「丁○○沒有在該餐會現場散發競選文
      宣。」等語（見選他字卷(一)第149 頁）。
    3.證人吳嘉玲證稱：「丁○○有至餐會敬酒，內容已忘記，
      該餐會現場沒有競選文宣。」等語（見選他字卷(二)第6 頁
      ）。
    4.證人賴張玉蓮證稱：「沒有看到丁○○至餐宴現場拜票。
      」等語（見選偵字卷第109 頁、第130 頁）。
    5.證人游詹阿對證稱：「餐宴快結束時，曾看到丁○○到場
      ，因為坐的位置較遠，沒有聽到講話的內容，餐會快要結
      束的時候，有看到丁○○出現一下。」等語（前揭選偵字
      卷第111 頁反面、原審卷第167 頁）。
    6.證人張素冠證稱：「丁○○在95年11月19日當天晚上用餐
      即將結束時，確實有到前述臺北市○○○路海霸王餐廳提
      早拜年，他有親自來敬酒，並說新年快樂，但沒有拜票，
      那時候丁○○有問候伊，因為好像快要聖誕節，他有說聖
      誕快樂。」等語（見選偵字卷第121 頁；原審卷第172 頁
      ）。
    7.證人邱明菊證稱：「海霸王餐廳餐會結束前，有看到丁○○到現場跟大家打招呼問好，並無發放文宣、及競選里長
      之拜票行為，丁○○在海霸王餐廳待一下子就走了。」等
      語（見選偵字卷第132 頁；原審卷第202 頁反面至第203
      頁）。
    8.證人劉月證稱：「我都沒注意丁○○有無至前述餐會現場
      拜票。」等語（見選偵字卷第138 頁）。
    9.證人黃文瑞證稱：「丁○○在該餐宴快結束時才到場，因
      喝了一些酒，剛好去廁所，因此沒有聽到他講話的內容。
      」等語（見選偵字卷第141 頁）。
    10.證人李秀英證稱：「吃飯時有看到丁○○，他來一下就走
      ，沒有拜票，只是敬酒。」等語（見選偵字卷第170 頁）
      。
    11.證人李秀花證稱：「有看到丁○○出現在海霸王餐廳，其
      有祝大家身體健康，敬一下酒就離去，沒有拜票。」等語
      （見選偵字卷第148 頁；原審卷第208 頁背面）。
    12.證人李黃美惠證稱：「不認識丁○○，海霸王餐廳用餐時
      ，不知道他有沒有來餐廳拜票。」（見選偵字卷第151 頁
      ；原審卷第193 頁）。
    13.證人林麗卿證稱：「該旅遊活動於海霸王餐廳用晚餐即可
      離開，因為孫子吵鬧所以提早離開，離開前未看到丁○○
      來餐廳現場拜票。」等誥（見選偵字卷第156 頁）。
    14.綜上，足認被告丁○○於該旅遊活動於海霸王餐廳用晚餐
      時，雖到現場向該次旅遊行程之參加人員致意，惟其並無
      拉票或散發文宣請求鄉親支持競選里長等情，更無提及贊
      助旅遊或餐飲費用甚明。
（四）本次旅遊是否限於有恆安里里長選舉投票權人方能參加？
      分述如下：
    1.證人鍾溫玉證稱「並無第10屆恆安里里長的選舉投票權，
      其居住在新庄里。」等語（見原審卷第164 頁）。
    2.證人陳米子證稱：「不具有臺北市中山區恆安里第10屆里
      長選舉投票權，其為晴光里民。」等語（見95年度選他字
      第151 號卷(一)第144 頁）。
    3.證人陳新財證稱：「其無恆安里第10屆里長的選舉投票權
      」等語（見原審卷第221 頁）。
    4.證人蔡文元證稱：「其無恆安里第10屆里長的選舉投票權
      。」等語（見原審卷第222 頁）。
    5.據被告乙○○○陳稱：「（問：你找誰參加？）答：教會
      的人士，媽媽教室的人，都是住在市場附近的人。」、「
      （問：市場自治會的旅遊為何你找教會、媽媽教室的人？
      ）答：這旅遊沒有限定一定要自治會的人員參加。」、「
      （問：你都是住在附近還有市場的人？）答：是，我找了
      大約快要30人，打勾的人是有去的人，打勾是調查局人員
      要我勾的，劃掉的人是本來要去後來沒有去的人。」、「
      （問：丁○○有要求你一定要找恆安里的里民去遊覽？）
      答：沒有，丁○○要我找附近的人去。」、「（問：你之
      前在調查局主動提供給調查局其中是有你負責邀集的旅遊
      名單中，打勾的為恆安里裡面的人，沒有打勾是里外的人
      ，劃掉是沒有去的人，為何要做這樣的註記，何時註記？
      ）答：因為95年12月21日調查局的人叫我去，我為了表明
      是市場自治會的人辦的旅遊，所以有里內里外的人參與，
      才會應調查員的要求作這樣的註記。」等語（見原審卷第
      139 頁、第142 頁至第144 頁），而核對該乙○○○提供
      之本案旅遊參加名單（見選他字卷第44頁），參與本案旅
      遊者，不具本案里長投票權之人，除上開證人外，至少另
      有案外人王牡丹、陳正德、黃百合、吳錦珠、陳鄧春里等
      人。
    6.綜上，足證本案旅遊並非針對具本案里長選舉有投票權者
      辦理，公訴意旨認被告丁○○係邀請有本案里長選舉權之
      里民參加本次旅遊云云，與實情尚有不符，是上開部分並
      不符投票行賄罪須對有投票權的對象行求、期約、交付賄
      賂或其他不正利益行賄之構成要件。
（五）參與旅遊之人於旅遊當時是否均知悉被告丁○○要競選恆
      安里里長？分述如下：
    1.證人陳雪美證稱、「12月初才知道丁○○要出來選里長。
      」等語（見選他字卷(一)第148 至第149 頁；選他字卷(二)卷
      第3 至第4 頁）。
    2.證人蔡游阿篦證稱：「伊是繳交500 元參加該旅遊活動，
      該500 元是在旅遊當天在車上交給該名『少年仔』的男子
      」、「是受晴光市場攤販經營小吃店的男子邀約參加該活
      動，但並不知道他的真實姓名，都叫他『少年仔』」、「
      不清楚丁○○是誰，以為所繳的500 元已經包括在內」、
      「不清楚該『少年仔』男子是否係丁○○的助選員。」等
      語（見選偵字卷第114 頁至第115 頁；原審卷第209 頁）
      。
    3.證人王美月證稱：「遊覽的那天不知道丁○○要參選。」
      （見原審卷第168 頁參照）。
    4.證人邱明菊證稱：「當時不認識丁○○或其家人，是在他
      當選里長之後才知道」（見選偵字卷第131 頁反面）。
    5.證人李黃美惠證稱：「旅遊時不知道丁○○要選里長，是
      之後才知道。」等語（見選偵字卷第170 頁）。
    6.證人黃文瑞證稱：「旅遊時不知道丁○○要選里長，是之
      後才知道。」等語（見選偵字卷第170頁）。
    7.證人邱明菊證稱：「旅遊時不知道丁○○要選里長，是之
      後才知道。」等語（見選偵字卷第170 頁）。
    8.證人李秀英證稱：「旅遊時不知道丁○○要選里長，是之
      後才知道。」等語（見選偵字卷第170頁）。
    9.證人林麗卿證稱：「旅遊時不知道丁○○要選里長，是之
      後才知道。」等語（見選偵字卷第170 頁）。
    10.證人李秀花證稱：「旅遊時不知道丁○○要選里長，是之
      後才知道。」等語（見選偵字卷第170 頁）。
    11.證人劉月證稱：「旅遊時不知道丁○○要選里長，是之後
      才知道。」等語（見選偵字卷第170 頁）。
    12.證人陳新財證稱：「旅遊時不知道丁○○要選里長，是之
      後才知道。」等語（見選偵字卷第170 頁）。
    13.證人曾葉彩綢證稱：「旅遊時不知道丁○○要選里長，是
      之後才知道。」（見選偵字卷第170 頁）。
    14.蔡文元證稱：「旅遊當時不認識丁○○，亦不知丁○○要
      參加恆安里的里長選舉。」等語（見原審卷第222 反面至
      223 頁）。
    15.綜上，參與本案旅遊者於報名時並未認知該旅遊與丁○○
      競選里長有關，或基於受領不正利益之心態而參與本案旅
      遊。
七、綜上所述，本件查無任何證據證明本次旅遊費用不足部分係
    由被告丁○○所支付；且參與本次旅遊者均無認知被告等人
    有行求、期約或交付之賄賂或不正利益而約其為投票權之一
    定行使或不行使；再參與旅遊之部分人士並非恆安里之里民
    ，且部分參與者於旅遊當時根本不知被告丁○○為里長候選
    人；又被告丁○○在整個旅遊過程中僅於晚餐時出面向大家
    致意，其餘旅遊行程並無任何人提及被告丁○○欲參選里長
    ，且並無散發任何傳單，公訴人指訴被告等人涉及賄選行為
    即有不足。此外，復查無其他積極證據足以證明被告等人有
    此犯行，揆諸前揭說明，不能證明被告等人犯罪，自應為無
    罪判決之諭知。
八、檢察官上訴意旨略以：
（一）原審以本件「北埔--內灣一日遊」並非限於有恆安里里長
      選舉投票權人方能參加，因認本次旅遊並非針對具有本件
      里長選舉有投票權者辦理，進而為有利被告丁○○等人之
      認定。惟按「為賄選所舉辦之活動不以全部對象均為有投
      票權人為必要，且若以其他活動名義而達賄選之目的，是
      否仍不能成立賄選罪，仍有研求之餘地」，此有最高法院
      95年度台上字第4520號判決足資參照。是此次參與本案旅
      遊之人，大多數仍為恆安里居民或其等之友人，至於參加
      者不限定設籍於恆安里內者，係因舉辦旅遊活動如限定恆
      安里里民參加，豈不啟人疑竇，有爪田李下之嫌？故被告
      等人招攬恆安里轄區○○○○街攤商之親朋好友，以攤販
      自治會活動為名避人耳目。是本件參加旅遊之民眾，雖非
      均為恆安里居民之有投票權人，惟上開活動，非為「單一
      賄選目的」所舉辦之旅遊活動，被告等是否寓有以合法掩
      飾非法，以達其等賄選目的，仍有待釐清，原審未進一步
      調查審認，容有調查未盡及理由不備之違法。
（二）查本件在被告丁○○臺北市○○區○○街17巷18號競選總
      部扣得之總帳（扣押物編號封條編號01）內記載「阿斌25
      ,000 元 」，現金帳（扣押物編號封條編號02）內記載「
      9 月4 日薪資阿斌25,000元」。被告丁○○表示「阿斌」
      即是戊○○（選他字卷(二)第11頁反面)。 被告戊○○於95
      年12月25日調查時，初稱其職業為攤販，經營雙城街熱炒
      店為業，是攤販自治會副會長等語（選他字卷(一)第129 頁
      ）。惟嗣於同年12月26日偵查中改稱：自同年10月份開始
      在被告丁○○所開設之咖啡店幫忙，時間從上午10時到下
      午6 時等語（選他字卷(一)第136 頁）。衡諸常情，被告戊○○在被告丁○○之咖啡店工作時間每日長達8 小時，被
      告戊○○對曾在咖啡店工作之事應印象深刻，則於調查員
      初次詢問時，應當提及在咖啡店工作之事，然被告戊○○
      竟於初次調查時並未提及，實令人懷疑。且被告戊○○果
      真曾於咖啡店兼差領薪，理應在被告丁○○經營之咖啡店
      帳冊內記載，又為何係記戴在被告丁○○置於臺北市○○
      區○○街17巷18號競選總部之總帳（扣押物編號封條編號
      01）及現金帳（扣押物編號封條編號02）內？另觀之於上
      開被告丁○○競選總部扣案之現金帳帳冊內之記載，支出
      項目均是文具、便當、致贈花籃等雜物類之費用，應為競
      選總部之帳冊無訛。則被告丁○○嗣後雖辯稱上開現金帳
      及總帳，為咖啡店之帳冊云云，顯不足採。從而，被告戊○○所述95年10月份開始在被告所開設之咖啡店幫忙云云
      ，亦無非係為附和被告丁○○及為自身脫罪之詞，不足採
      信。是證人戊○○應非咖啡店員工，而係被告丁○○競選
      總部人員，且證人所支領之25,000元並非薪資，而應係樁
      腳費用。
（三）另查，本案旅遊行程之晚餐在臺北市○○○路3 段59號之
      「北區海霸王」餐廳舉辦。被告丁○○於調查中稱: 「其
      有參加95年11月19日晚間在臺北市○○○路海霸王餐廳之
      餐宴，有向每一桌敬酒…這餐會是由其指示戊○○規劃處
      理的」等語（見選他字卷(一)第79頁），是被告丁○○已自
      承餐會是由其指示規劃，原判決就此不利證據既不採信，
      惟未見說明理由。且被告戊○○於95年12月25日調查中稱
      : 「該旅遊活動向參加者收取每人500 元，共計80人約4
      萬元。扣除支出的費用3 萬7 千元，再加上提供給甲○○
      支付海霸王晚餐費用1 萬元，透支約7 千元」等語（見選
      他字卷(一)第130 頁）。又被告戊○○於95年12月25日偵查
      中稱：「本案旅遊活動都是在被告丁○○辦公室及其攤販
      處處理，且丁○○競選服務處人員亦有幫忙打旅遊的海報
      及通知」、「海霸王餐會時丁○○有到場拜票，他有來說
      祝福大家，就其了解應該是請大家投票支持」等語（（見
      選他字卷(一)第104 頁）。則被告丁○○與該次旅遊活動之
      關係顯然匪淺，否則何以被告丁○○願提供競選總部之資
      源供被告戊○○使用？而被告戊○○會舉辦必須無償支付
      不足費用的旅遊活動，而給予被告丁○○於晚餐時得到場
      敬酒問候之機會。又觀諸卷內該旅遊活動之午餐費用亦即
      「北埔第一棧」所開立之估償單為12,000元，核與扣案總
      帳（扣押物紙號封條編號01）上記載「月仙12,000元」之
      數額相符，足認被告丁○○交付被告丙○○該筆款項，即
      係供作補助本案旅遊行程之午餐費用。參以本件被告戊○○、乙○○○、甲○○、丙○○，均是擔任被告丁○○競
      選本案里長提供助力之樁腳角色，此有扣案之候選組織表
      在卷可參。是被告戊○○舉辦本案旅遊活動，以及被告乙○○○、甲○○、丙○○等人參與活動，顯非係為聯絡雙
      城街攤販感情，而應是利用舉辦本案旅遊活動之機會，向
      參與旅遊之里民加深對被告丁○○之印象，並請其等於投
      票時，將選票投票予被告丁○○。
（四）另被告甲○○雖供稱本案旅遊行程之海霸王晚餐費用共計
      32,000元，係由其支出，因其於95年8 月19日添長孫，為
      感謝街坊鄰居送禮，故藉雙城攤販自治會舉辦本案旅遊之
      機會，出資贊助海霸王餐會云云。惟查，該旅遊行程之晚
      餐費用究由何人支出，被告戊○○原於95年12月25日調查
      供稱：本案旅遊向參加者收取每人500 元，扣除支出的費
      用37,000元，再加上提供給甲○○支付海霸王晚餐費用10
      ,000 元 ，其透支約7000元等語；後於原審96年7 月2 日
      審理中供稱: 「本來晚餐的錢是伊要付，預計不夠大約2
      萬元以內，買單時候，後發現有人先去付錢了…本來隔天
      要去問甲○○昨天晚餐付了多少錢，甲○○說她要請，本
      來要拿1 萬元補助她，但是甲○○沒有拿。」等語，則被
      告戊○○供述前後不一，已啟人疑竇，且晚餐費用既已預
      定由被告戊○○以參加者交付之費用支出，不足部分再由
      被告戊○○自行負擔，後竟改由被告甲○○支出，實有可
      疑。又被告甲○○為睛光市場之攤販，並非富豪之家，上
      開餐廳用餐費用32,000元並非小額，何以自掏腰包宴請參
      加旅遊者，且於餐會前又未告知與會者請客之事，嗣於法
      院審理中始供稱因其於95年8 月19日添長孫，為感謝街坊
      鄰居送禮，故贊助旅遊行程晚餐之海霸王餐會云云，顯係
      臨訟杜撰之詞，不足採信。益證被告戊○○、被告甲○○
      所為之種種不合理之供述，無非係為掩飾為被告丁○○舉
      辦賄選餐會之犯行，洵無足取。
（五）且被告乙○○○於95年12月4 日與其姊之監聽通話內容，
      提及本案旅遊行程，其有訂購橘子、花生、餅干等，以及
      晚餐於海霸王用餐之情形，皆與實情相符。是被告乙○○○於該通電話內所述「送個（指被告丁○○）打算要花20
      0 萬元，每個禮拜都在招待遊覽，每個禮拜都要花錢」等
      語，亦與本案查獲被告丁○○等人以物超所值之「北埔--
      內灣一日遊」，使參與旅遊之里民享有少繳費用之不正利
      益之賄選犯行等客觀事實相符，是被告邱樂世上開監聽電
      話內容所言，應堪信為真實。則本件被告丁○○、戊○○
      、乙○○○、甲○○、丙○○等人，以物超所值之費用，
      假藉雙城街攤販自治會名義舉辦旅遊活動，而向參與該活
      動之有投票權之里民81人行賄，其等所犯投票行賄罪嫌，
      至堪認定。原審未予詳查，逕為有利被告丁○○等人之認
      定，尚難甘服。
（六）又原審以參加本案旅遊之里民，或僅因鄰居、朋友邀約、
      或者以單純旅遊之心態參與，而認並無證據證明參與本案
      旅遊者是基於受領不正利益之心態參與本案旅遊。惟查，
      縱使有投票權人無受賄之故意，行賄者雖不構成交付賄賂
      罪，然究否全無構成前階段行求或期約之可能，尚非無再
      詳酌研求之餘地（最高法院94年台上字第3359號判決同此
      意旨）。是本案即便參與本案旅遊活動之人無受賄之故意
      ，依前述被告丁○○等人舉辦本案旅遊之目的，即係利用
      旅遊活動，為被告丁○○助選，被告丁○○、戊○○、乙○○○、甲○○、丙○○等人，仍應成立共同向參與旅遊
      之選民行求賄賂，要求其等投票權為一定之行使之罪嫌。
      原審漏未審酌，判決有違背法令之違法。
七、經查：
（一）公訴人上訴意旨認：賄選所舉辦之活動不以全部對象均為
      有投票權人為必要，且若以其他活動名義而達賄選之目的
      ，是否仍不能成立賄選罪，仍有研求之餘地（最高法院95
      年度台上字第4520號判決同此意旨）。本件件參加旅遊之
      民眾，雖非均為恆安里居民之有投票權人，惟該活動非為
      「單一賄選目的」所舉辦之旅遊活動，被告等是否寓有以
      合法掩投非法，以達其等賄選目的，仍有待釐清，原審未
      進一步調查審認，容有調查未盡及理由不備之違法云云。
      惟查，參與本次旅遊者，縱多為恆安里里民或其等之親友
      ，然本案之關鍵應在於參與本次旅遊之人，特別是具有恆
      安里里長選舉投票權之人是否認知被告等人有以招待旅遊
      為名行求賄選，已如上述，並不因參與本次旅遊者多為恆
      安里里民即謂被告等人即有賄選之行為。況檢察官對於證
      明被告犯罪之事實，應負舉證之責任，如檢察官認被告等
      人有以合法掩飾非法，以達其等賄選之目的，自應提出相
      關具體事證以供法院查證，然迄至本院審理終結均未見檢
      察官提出任何說明或證據，自難認已盡舉證之責，既無證
      據證明，自不得以推定之方式逕認被告等有如公訴意旨所
      述之犯行，亦不得以此指摘原審有調查未盡及理由不備之
      違法。
（二）又公訴人上訴意旨認：本件於被告丁○○競選總部扣得之
      總帳（扣押物編號封條編號01）內記載「阿斌25,000元」
      ，現金帳（扣押物編號封條編號02）內記載「9 月4 日薪
      資阿斌2,5000元」。另觀上開扣案之現金帳帳冊內之記載
      ，支出項目均是文具、便當、致贈花籃等雜物類之費用，
      應為競選總部之帳冊無訛，則被告丁○○辯稱上開現金帳
      及總帳，為咖啡店之帳冊云云，顯不足採。從而，被告戊○○應非咖啡店員工，而係被告丁○○競選總部人員，且
      戊○○所支領之25,000並非薪資，而應係樁腳費用云云。
      惟認定犯罪事實應依證據，為刑事訴訟法所明定，故被告
      否認犯罪事實所持之辯解，縱屬不能成立，仍非有積極證
    　據足以證明其犯罪行為，不能遽為有罪之認定（最高法院
      30 年 上字第1831號判例亦同此意旨）。經查，在被告丁○○兢選總部扣得之總帳內固載有「阿斌25,000元」等字
      樣，惟該帳冊僅記載「阿斌25,000元」一語，並無任何支
      出項目或日期之記載，若認該「阿斌」者即為被告戊○○
      ，則被告戊○○因何用途支領該25,000元？與本案有何關
      連？未見公訴人有何說明。縱被告戊○○前開辯解不實，
      其所支領之上開費用確非薪資，而應係樁腳費用，則在未
      有積極具體事證足認被告戊○○支領25,000元係為承辦本
      件旅遊活動之情況下，實無從遽為不利於被告等人之認定
      。
（三）另公訴人上訴意旨認：被告丁○○供稱：「海霸王餐廳之
      餐宴是由其指示戊○○規劃處理的」（見選他字卷(一)第79
      頁），原判決就此不利證據既不採信，惟未見說明理由。
      且被告戊○○於調查中稱：「該旅遊活動扣除支出的費用
      ，再加上提供給甲○○支付海霸王晚餐費用，透支約7,00
      0 元」等語（見選他字卷(一)第130 頁）。又被告戊○○於
      偵查中稱：「本案旅遊活動都是在被告丁○○辦公室及其
      攤販處處理，且丁○○競選服務處人員亦有幫忙打旅遊的
      海報及通知」、「海霸王餐會時丁○○有到場拜票，他有
      來說祝福大家，就其了解應該是請大家投票支持」等語（
      見選他字卷(一)第104 頁），則被告丁○○與該次旅遊活動
      之關係顯然匪淺云云。惟查，依被告丁○○於原審審理中
      供陳: 「單純市場旅遊卻因為他人檢舉引起這麼大的風波
      ，付出這麼多社會成本，據其所知雙城街攤販自治會成立
      前，就一直被住家及店家排斥檢舉，直到雙城街攤販自治
      會成立後，還是一直被檢舉，其曾經向戊○○建議舉辦活
      動，讓里民瞭解攤商的生活及有良好的互動，但是過一段
      時間，活動真的辦了，卻牽扯這件案件。」等語（見原審
      卷第252 頁），及被告廖政賦於原審審理中供陳: 「其只
      是單純的攤商，想說維護我本身地位及雙城街攤販的權益
      ，不要被檢舉，只想平平安安的做生意，所以才會邀請附
      近的住家、攤商參加活動，我們成立雙城街攤販自治會時
      間不長，又是試辦一年，不希望在今年10月續約不成功，
      如果不成功，攤商為了適試辦一年，每個都花了十幾萬，
      為了符合市場管理處的要求，旅遊的目的是為了與設立在
      雙城街店家及住家有好關係，申請的攤商地點又擋到了進
      去晴光市○○○道，所以晴光市場的反抗最大，怕消防車
      沒有辦法進來，雙城街攤販常常被檢舉，我當上副會長，
      我才會向丁○○詢問，應該如何改善，丁○○說可以辦旅
      遊。」等語（見原審卷第252 頁、第253 頁）。核與證人
      黃文瑞證稱：「那時候阿同（自治會副會長）問要不要參
      加，這應是雙城街攤販自治會辦的活動。」、「阿同就是
      被告戊○○。」、「這旅遊活動應該是雙城街攤販自治會
      的名義。」、「這要敦親睦鄰，以前作攤販是違法的，合
      法成立之後，就請鄰居參加一個旅遊，不然人家都會檢舉
      。」（見原審卷第194 頁反面）大致相符，是被告丁○○
      、廖政賦所辯尚非不可採信。又本次旅遊活動縱係由被告
      丁○○所提議或係利用其競選服務處之資源所舉辦，惟任
      何活動總需有人提議或動員人力舉辦，如無證據證明被告
      丁○○係基於行賄目的舉辦本次旅遊，或參與旅遊者無認
      知被告等人舉辦旅遊係為行賄，能否僅本次旅遊係被告丁○○提議或協助辦理即認其必基於行賄之目的，自非無疑
      。再被告丁○○既有意參與里長選舉，則其藉由里民聯誼
      活動或婚喪喜慶之機會，到場向里民致意，亦合於情理。
      且被告丁○○於該次旅遊最後行程即海霸王餐廳用餐時，
      並無在現場拜票或發放競選文宣，且亦無人提及該次旅遊
      或餐飲費用係由被告丁○○贊助等情，已如前述，是亦難
      以被告戊○○於偵查中供稱：「海霸王餐會時丁○○有到
      場拜票，他有來說祝福大家，就其了解應該是請大家投票
      支持」一語，即認被告丁○○有賄選之行為。
（四）公訴人上訴意旨復認：本件旅遊活動之午餐費用亦即「北
      埔第一棧」所開立之估價單為12,000元，核與扣案總帳（
      扣押物紙號封條編號01）上記載「月仙12000 元」之數額
      相符，足認被告丁○○交付被告丙○○該筆款項，即係供
      作補助本案旅遊行程之午餐費用。以本件被告戊○○、乙○○○、邱燕王、丙○○，均是擔任被告丁○○兢選本案
      里長提供助力之樁腳角色，此有扣案之候選組織表在卷可
      參。是被告戊○○舉辦本案旅遊活動，以及被告乙○○○
      、邱燕王、丙○○等人參與活動，應是利用本案旅遊活動
      ，並請其參與旅遊之里民等於投票時，將選票投票予被告
      丁○○云云。惟查，扣案總帳（扣押物紙號封條編號01）
      上雖載有「月仙12000 元」之字樣，惟並無記載日期，及
      其用途，亦無相關證據顯示此筆費用之來源及支出之方式
      ，實無從認定該「月仙12000 元」係本件旅遊之午餐款項
      ，況本次旅遊活動每位參加者須繳交500 元之費用，嗣於
      海霸王用餐時，由被告甲○○支付晚餐全部費用32,000元
      ，業如前述，則旅遊之午餐費用既非被告丙○○所墊付，
      被告丁○○又何須支付被告丙○○該筆費用，顯見此筆12
      , 000 元之記載與本次旅遊應無關連，公訴人認該筆12,
      000 元係被告丁○○補助本案旅遊行程之午餐費用云云，
      純屬臆測之詞。再於被告丁○○競選辦事處查扣之組織表
      ，固均載有被告戊○○、乙○○○、邱燕王、丙○○等人
      之姓名，惟該組織表內除被告等人之姓名外，尚有多人列
      名其內，縱認被告等人均擔任被告丁○○競選里長之樁腳
      ，惟若無任何證據證明被告等人關於本次旅遊互有經費之
      流通，自不能因被告戊○○、乙○○○、邱燕王、丙○○
      等人為被告丁○○之選舉椿角即謂其等必明行求參與旅遊
      之里民投票予被告丁○○，至為明確。
（五）又公訴人上訴意旨認：本件旅遊行程於海霸王晚餐費用共
      計32,000元，係由被告甲○○支付，而被告甲○○為睛光
      市場之攤販，並非富豪之家，故其於95年8 月19日添長孫
      ，為感謝街坊鄰居送禮，贊助旅遊行程晚餐之海霸王餐會
      云云，顯係臨訟杜撰之詞，不足採信。又被告戊○○原於
      95年12月25日調查供稱：本案旅遊向參加者收取每人500
      元，扣除支出的費用37,000元，再加上提供給甲○○支付
      海霸王晚餐費用10,000萬元，其透支約7,000 元等語；後
      於法院96年7 月2 日審理中供稱: 「本來晚餐的錢是伊要
      付，預計不夠大約2 萬元以內，買單時候，後發現有人先
      去付錢了…本來隔天要去問甲○○昨天晚餐付了多少錢，
      甲○○說她要請，本來要拿1 萬元補助她，但是甲○○沒
      有拿。」等語，被告戊○○供述顯然前後不一。是被告戊○○、甲○○所為之種種不合理之供述，無非係為掩飾為
      被告丁○○舉辦賄選餐會之犯行云云。惟查，被告甲○○
      支付本次旅遊之晚餐費用32,000元確屬實情，而此費用究
      非數十萬元或百萬元計，尚非鉅大之額，一般中等家庭尚
      能負擔，與被告甲○○是否為富豪之家，應無關連。而於
      被告丁○○競選總部查扣之總帳或現金帳均無此項費用支
      出之記載，是無論被告甲○○供述支付餐費之詞是否可採
      ，亦難認此項費用最後係由被告丁○○所返還被告甲○○
      。又被告戊○○於95年12月25日調查供稱：本案旅遊向參
      加者收取每人500 元，扣除支出之費用37,000元，加上甲○○支付海霸王晚餐費用l0,000元，其透支約7,000 元等
      語；與其於原審96年7 月2 日審理中供稱: 「本來晚餐的
      錢是伊付的，預計不夠大約2 萬元以內，…買單時候，發
      現有人先去付錢了…本來隔天要去問甲○○昨天晚餐付了
      多少錢，甲○○說她要請，本來要拿1 萬元補助她，但是
      甲○○沒有拿。」等語，前後所述該次晚餐費用係由被告
      甲○○墊付等情並無二致，公訴人指被告戊○○前後說詞
      不一云云，亦有誤會。
（六）再公訴人上訴意旨以：被告乙○○○於95年12月4 日與其
      姊之監聽通話內容，認本件被告丁○○、戊○○、乙○○○、甲○○、丙○○等人，以物超所值之費用，假藉雙城
      街攤販自治會名義舉辦旅遊活動，而向參與該活動之有投
      票權之里民81人行賄云云。惟查，被告乙○○○於95年12
      月4 日與其姊姊電話對談內容，固有通訊監察作業報告（
      監聽譯文）附卷足稽（見選他字卷(一)第29頁），惟該對話
      究非被告丁○○本人指示被告乙○○○行賄，其內容是否
      屬實，自應調查其他證據證明之，既不能排除被告乙○○○對話有浮誇或不實之情形，自不能僅以其電話對談內容
      即論定被告等涉及賄選，亦甚明確。況依前述監聽譯文觀
      之，乙○○○在電話中所述海霸王餐會由誰付帳一節，即
      與被告甲○○、戊○○、及證人黃粘玉琴之證述相違（本
      案監聽譯文中，乙○○○指該晚餐係丁○○母親付錢，惟
      甲○○、戊○○、黃粘玉琴均證述該餐會由甲○○付錢）
      ；且其所述被告丁○○每個禮拜都在招待遊覽等語，亦與
      實情不符（經查該期間僅有本次旅遊），自礙難逕憑此私
      密對話即認定被告等人犯罪。
（七）末以公訴人上訴意旨以：本件縱使有投票權人無受賄之故
      意，行賄者雖不構成交付罪責，然究否全無構成前階段行
      求或期約之可能，尚非無再詳酌研求之餘地。是本案即便
      參與旅遊活動之人無受賄之故意，被告丁○○、戊○○、
      乙○○○、甲○○、丙○○等人，仍應成立共同向參與旅
      遊之選民行求賄賂，要求其等投票權為一定之行使之罪嫌
      云云。惟如前述，公職人員選舉罷免法第90條之1 第1 項
      之賄選罪，縱行賄者之一方係行求或期約使有投票權人為
      投票權一定之行使或不行使；在受賄者之一方，亦應認知
      行賄者對其所行求或期約之意思表示，乃為約使其為投票
      權一定之行使或不行使。惟本案並無任何參與本次旅遊者
      表明認知被告等人有對其行求或期約為投票權一定之行使
      或不行使之意思表示，是公訴人認定被告等人涉有行求或
      期約等犯行，應有誤會。
八、綜上所述，原審以不能證明被告犯罪，而諭知被告等人無罪
    之判決，其認事用法，核無違誤，檢察官以前揭理由提起本
    件上訴，指摘原判決不當，並無理由，應駁回之。
據上論斷，應依刑事訴訟法第368 條，判決如主文。
本案經檢察官陳國鳴到庭執行職務。
中　　華　　民　　國　　96　　年　　11　　月　　29　　日
　　　　　　　　　刑事第一庭審判長法　官  蔡長溪
　　　　　　　　　　　　　　　    法　官  陳春秋
　　　　　　　 　 　　　　　　　　法　官  謝靜恒
以上正本證明與原本無異。
檢察官如不服本判決，應於收受送達後十日內向本院提出上訴書
狀，其未敘述上訴之理由者並得於提起上訴後十日內向本院補提
理由書（均須按他造當事人之人數附繕本）。
被告不得上訴。
                                  書記官  陳珮茹
中　　華　　民　　國　　96　　年　　11　　月　　29　　日
